臺灣桃園地方法院民事判決　九十一年度重訴字第二○七號
　　原　　　告　己○○
　　原　　　告　戊○○
　　原　　　告　甲○○
　　原　　　告　丁○○
　　被　　　告　丙○○
　　被　　　告　乙○○
　　被　　　告　庚○○○
右當事人間請求所有權移轉登記事件，本院判決如左：
    主      文
原告之訴駁回。
訴訟費用由原告負擔。
    事      實
甲、原告方面：
一、聲明：(一)被告應協同原告將附表所示之不動產所有權移轉與原告己○○、戊○○
    、甲○○、丁○○各四分之一；(二)訴訟費用由被告共同負擔。
二、陳述略稱：
  (一)緣訴外人周鑑坤於民國（下同）八十八年九月七日死亡，兩造均為其法定繼承人
    ，此有繼承系統表乙份、戶籍謄本六份可稽，周鑑坤因原告於其生病期間細心照
    料及遵照習俗財產傳給男系子孫之觀念，故於八十八年九月六日深夜二十三時許
    病危時，召喚原告至林口長庚醫院病房床前，交待身後事宜，當時原告丁○○因
    工作勤務關係未到場，委由己○○全權處理外，餘皆遵照通知到場。周鑑坤於當
    場即向原告表示其名下所有之不動產（如附表）於其死後全部無償由原告平均承
    受，並立有書面（下稱系爭書面），有在場見證人陳建成簽名為證，原告當場均
    表示願依周鑑坤所言辦理，次日近午周鑑坤即辭世，原告等嗣向被告出示前開書
    面周鑑坤生前遺願，請求辦理如附表所示不動產所有權移轉登記為原告共同平均
    所有時，竟遭被告等拒絕，履經協商，均未獲置理，原告不得已始提起本訴。
  (二)按「贈與、因當事人一方以自己之財產，為無償給與於他方之意思表示，經他方
    允受而生效力。」「生父生前以其所有財產分給諸子，係屬贈與性質，諸子間受
    贈財產之多寡，父得自由定之‧‧‧」，此有民法第四百零六條、最高法院二十
    二年上字第一五九五號判例均有明文。本件周鑑坤既表明於死後其名下所有之不
    動產均由兒子即原告平均繼承，且經原告表示承受，其真意即為以其死亡作為將
    不動產贈與原告之停止條件，此為學說上之死因贈與，而於行為時即發生效力，
    實務上亦肯認之（最高法院八十八年台上字第九十一號判決參照）。
  (三)按「因繼承、強制執行、公用徵用或法院之判決，於登記已取得不動產物權者，
    非經登記，不得處分其物權」民法第七百五十九條定有明文。原告係起訴請求被
    告將因繼承而取得如附表公同共有不動產之所有權移轉登記予原告，而系爭不動
    產既已辦理繼承登記，被告就系爭不動產之處分即不受前開法文之限制，而繼承
    人有數人時，在分割遺產前，各繼承人對於遺產全部為公同共有，民法第一千一
    百五十一條定有明文，任何人不能在分割遺產前，主張遺產之特定部分由個人承
    受，最高法院三十年上字第二○二號判例定有明文，系爭不動產尚未完成分割，
    原告自無法主張承受特定部分，僅得主張公同共有權存在，故請求如聲明所示。
  (四)被告雖否認周鑑坤親筆書立之系爭書面，質疑非出於自周鑑坤之自由意志云云，
    惟系爭書面確係周鑑坤於八十八年九月七日凌晨三時製作，且製作時意識清楚乙
    節，業經證人即周鑑坤臨終前擔任看護之陳建成於九十一年六月十二日鈞院審理
    時證述甚詳，而周鑑坤於書立系爭書面時意識尚清楚，亦有卷附長庚醫院函送之
    護理紀錄單在卷可稽，另被告質疑何以不公開云云，因被告非贈與相對人，本無
    須告知，事屬平常，是被告所辯，洵不足採。
  (五)被告另主張，何以周鑑坤所立之前揭系爭書面乙紙，要以自書遺囑方式為之而不
    以錄音、口授、代筆等方式為之，而其中由兒子平均繼承真意不明，違反特留分
    規定云云，惟周鑑坤於半夜三時召喚原告到場，其時並不適當書立遺囑之方式，
    且周鑑坤意在促原告承受系爭不動產辦理完成其贈與之意思，原非原告個人意志
    所可完成，而原告已為承諾，意思表示即已一致，至使用平均繼承，而非贈與之
    法律用語，應需探求當事人真意，因系爭不動產辦理贈與登記後即歸原告四人所
    有，且原告為法定繼承人，故乃以繼承之文字寫立，而周鑑坤既係以其所有不動
    產為無償讓與原告之意思表示，經原告允受，自已發生贈與之效力甚明，而首之
    載明「我那死‧‧‧」以台語發音即為「我若死」之意，換言之，即以死亡為停
    止條件，故為死因贈與至明。另原告早於八十八年間周鑑坤辭世前即已提示此文
    書，故被告依法原可享有特留分之權利，早已因二年經過罹於時效而消滅至明。
  (六)原告之所以由己○○一人出面為全體繼承人之利益，委託代書向桃園縣蘆竹地政
    事務所代辦繼承登記，乃為便利辦理系爭不動產所有權移轉登記，及避免國稅局
    之課稅與遭行政處罰而為，周鑑坤為系爭不動產贈與之表示，既經原告為允受之
    意思，有證人陳建成證述甚詳，贈與契約之效力即已發生，被告執此認不生贈與
    契約之效力，誠屬無據。
三、證據：提出周鑑坤之除戶戶籍謄本乙份、繼承系統表乙份、戶籍謄本乙份、土地
    登記簿謄本九份、書面證明乙份、紀錄表乙份、工作識別證乙份（以上均影本）
    為證，並請求傳訊證人陳建成、蕭添福、甘宗木。
乙、被告方面：
一、聲明：如主文所示。
二、陳述略稱：
  (一)訴外人周鑑坤係被告丙○○之配偶，被告乙○○、庚○○○之父，於八十八年九
    月七日死亡，原告己○○係訴外人周鑑坤與周陳甜所生，原告戊○○、甲○○、
    丁○○係訴外人周鑑坤與被告丙○○所生，有戶籍謄本及繼承系統表可稽。依民
    法第一千一百三十八條、第一千一百四十四條第一款規定，其應繼分與原告四人
    平均繼承。故兩造於九十年九月十日辦理被繼承人周鑑坤遺產之繼承登記，由兩
    造公同共有取得被繼承人周鑑坤名下所有如起訴狀附表所載之不動產移轉登記，
    於法並無不合。
  (二)原告於被繼承人周鑑坤死亡後二年之後，突然提起本件訴訟，主張被繼承人生前
    於八十八年九月六日深夜十一時許病危時召喚原告至林口長庚醫院病房床前，表
    示其名下所有不動產於其死後全部無價由原告平均承受，並立有系爭書面乙份為
    憑云云。然查：
    (1)原告所提出之系爭書面乙紙，倘係被繼承人周鑑坤所寫，其事關繼承人權益甚
      大，何不召喚全體繼承人公開為之？被告三人均係被繼承人周鑑坤至親至愛之
      人，於被繼承人病榻前細心照顧，倘被繼承人有任何遺言，不可能不通知被告
      三人到場，故系爭書面乙紙是否被繼承人本人所寫，亦或是否出於被繼承人本
      人之自由意志，即難使人無疑，故否認系爭書面之真正。
    (2)依原告所述，被繼承人周鑑坤於八十八年九月六日深夜十一時許立有系爭書面
      乙紙，至次日近午即辭世。故倘若被繼承人周鑑坤立有系爭書面乙紙，其當時
      精神、體能狀態如何？是否已至心神喪失或精神耗弱致不能處理自己事務之程
      度？按民法第七十五條規定：「無行為能力人之意思表示無效。雖非無行為能
      力人，而其意思表示，係在無意識或精神錯亂中所為者，亦同。」核之系爭書
      面乙紙字體潦草，難以辨識，其書寫之人應係在無意識或精神錯亂中所為，其
      意思表示無效。
    (3)倘若被繼承人周鑑坤於生前對於其遺產有任何分配，自應以遺囑之方式為之。
      而依原告所主張被繼承人周鑑坤於立有系爭書面乙紙，已接近去世時刻，其生
      命危急之情形，豈能以自書遺囑之方式而為？且原告既主張現場尚有證人陳建
      成在場，何不以口授、代筆或錄音方式為之？何況，其書面乙紙所載「由兒子
      平均繼承」等語，真義不明，且違反民法關於特留分所規定之範圍，依民法第
      一千一百八十七條之規定，被繼承人不得以遺囑自由處分其遺產。
    (4)原告主張被繼承人周鑑坤曾立書面乙紙，做為生前贈與之意思表示。惟按贈與
      係當事人約定，一方以自己之財產無償給與他方，他方允受之契約，民法第四
      百零六條定有明文，且非對話而為意思表示者，其意思表示，以通知達到相對
      人時發生效力，民法第九十五條第一項前段定有明文。原告既於九十年九月十
      日將被繼承人周鑑坤之遺產，辦理兩造公同共有之移轉登記，顯然足以認定原
      告於所謂「死因贈與契約」，並無為相對承諾之意思表示，自不生贈與契約之
      法律效力。
  (三)長庚醫院的病歷似乎有不足的地方，調來的病歷是周鑑坤第二次住院的相關資料
    ，但是第一次出院前的相關資料，也就是八十八年八月十三日，周鑑坤是否有病
    危出院後又再辦急診入院，病歷都沒調到，所以並不清楚；如果周鑑坤真的有意
    要做遺囑，應該第一次住院就會做了，且實際上被告丙○○、乙○○、庚○○○
    都有去看周鑑坤，證人李秀桔與李美華足為證明，當初周鑑坤生病時，如果有人
    有車載被告丙○○，被告丙○○都會去，有去看過一、二次，被告乙○○則是上
    晚班，白天下班就常常去，被告庚○○○也有去三、四次。因為被告乙○○是白
    天去，看護陳建成應該是十二小時作晚上的，所以陳建成與被告乙○○沒有見過
    。
三、證據：聲請傳訊證人李秀桔、李美華，並向財團法人長庚紀念醫院林口分院調閱
    周鑑坤之病歷及護理紀錄。
    理      由
一、程序方面：本件原告於九十一年一月十日起訴，嗣後於九十一年十一月六日變更
    訴之聲明為「被告應協同原告將附表所示之不動產所有權移轉與原告己○○、戊○○、甲○○、丁○○各四分之一」，應屬訴之變更，惟請求之基礎事實同一，
    且不甚礙被告之防禦與訴訟之終結，依民事訴訟法第二百五十五條第一項第二款
    與第七款之規定，此訴之變更程序上並無不合，合先陳明。
二、原告主張意旨、被告答辯意旨與兩造爭執重點：
  (一)原告主張意旨略以：(1)訴外人周鑑坤於八十八年九月七日死亡前，曾表明其死後
    如附表之不動產由原告平均承受，並書立系爭書面一份，由看護陳建成見證；(2)
    原告己○○（兼代理丁○○）、戊○○、甲○○當場向訴外人周鑑坤表示，願遵
    照其所言辦理，解釋當事人真意，此應屬「死因贈與契約」；(3)雖原告己○○委
    請代書以兩造為周鑑坤之繼承人，辦理附表不動產公同共有之登記，但原告得依
    死因贈與契約請求被告移轉登記所有權予原告四人各四分之一云云。
  (二)被告答辯意旨則以：(1)否認原告所稱訴外人周鑑坤親筆書立系爭書面，表示如附
    表之不動產由原告平均承受，且縱認確為訴外人周鑑坤親筆，然以其病況應係在
    無意識或精神錯亂中所為，故而字跡潦草，應屬無效之意思表示；(2)訴外人於生
    命危急之際，如何會以自書遺囑方式書立系爭書面？(3)若認系爭書面為死因贈與
    契約，亦因原告並未承諾而失其效力等語。
  (三)兩造對於訴外人周鑑坤於八十八年九月七日死亡之事實並不爭執，而爭執重點在
    於：(1)系爭書面究竟是自書遺囑或死因贈與契約？其法律效力如何？(2)系爭書面
    是否訴外人周鑑坤親自書立？如係其書立，其書立時精神狀態如何？(3)如認系爭
    書面係死因贈與契約，且係訴外人周鑑坤意識清楚所書立，是否應認原告並未承
    諾而失其效力？爰就上揭爭點說明如后。
三、系爭書面應屬自書遺囑，內容為指定應繼分之性質，並非死因贈與契約：
  (一)按關於死因贈與，我民法雖無特別規定，然就無償給與財產為內容而言，與一般
    贈與相同，且死因贈與，除係以契約之方式為之，與遺贈係以遺囑之方式為之者
    有所不同外，就係於贈與人生前所為，但於贈與人死亡時始發生效力言之，實與
    遺贈無異，同為死後處分，其贈與之標的物，於贈與人生前均尚未給付（最高法
    院八十八年度台上字第九十一號判決意旨參照）。
  (二)經查，本件兩造所爭執之系爭書面，其內容記載為「我那死本人所有不動產由兒
    子平均繼承，邊有人證人陳健成有為證」、「周鑑坤筆」、「見證人陳建成」、
    「農日曆七月二八日」，就其法律性質而論，應屬自書遺囑：
    (1)所謂「死因贈與契約」參酌前揭最高法院判決意旨，具有契約之性質，應有立
      約雙方之存在，然而就系爭書面形式而論，立書人周鑑坤顯然係以其單獨之意
      思表示，經由見證人見證，即認為應發生法律效力，並不需要取得原告之同意
      ，所以根本未以訴外人周鑑坤為甲方，原告為乙方之方式，於該書面上簽名，
      從而系爭書面應係自書遺囑之法律性質，不具「契約」之性質。
    (2)更進一步言，系爭書面內容已明載「所有不動產由兒子平均繼承」，顯係指定
      應繼分之意思表示，並非「贈與」之性質。按解釋意思表示，應探求當事人之
      真意，不得拘泥於所用之辭句，民法第九十八條固然定有明文，然系爭書面文
      字之記載，業已表示當事人真意，無須別事探求者，自不得捨其文字內容更為
      曲解（最高法院十七年度上字第一一一八號判例意旨參照）。如前所述，系爭
      書面並非「贈與」之性質，又不具「契約」之性質，自非所謂「死因贈與契約
      」，原告蓄意曲解，自非可採。
    (3)又見證人陳建成針對系爭書面之意義於本院證稱：「那就是他（指訴外人周鑑
      坤）的不動產要由他的兒子來繼承」（本院九十一年七月二十二日言詞辯論筆
      錄參照）；而證人甘宗木針對是否見過系爭書面則證稱：「‧‧‧當天早上周
      鑑坤在家中要過世前十分鐘，在他家的大門口由甲○○拿給我看的，我覺得寫
      的很模糊看不懂在寫什麼，甲○○向我說這個是父親周鑑坤的財產要由他的兒
      子來繼承，我知道的就是如此。」（本院九十一年十二月四日言詞辯論筆錄參
      照）。足見見證人陳建成與原告甲○○，亦均認定系爭書面屬自書遺囑指定應
      繼分之性質，更加證明原告所稱系爭書面為「死因贈與契約」並不足採。
四、不論系爭書面是否訴外人周鑑坤於意識清楚下所親自書立，均因欠缺自書遺囑之
    法定方式而無效，故兩造間之其他爭點，無再審酌之必要：
  (一)按遺囑應依法定方式為之，自書遺囑，依民法第一千一百九十條之規定，應自書
    遺囑全文，記明年月日，並親自簽名，其非依此方式為之者，不生效力，最高法
    院二十八年上字第二二九三號判例要旨著有明文。
  (二)經查，系爭書面為自書遺囑已如前述，而關於年月日之記載，僅有「農日曆七月
    二八日」之字樣，並未寫明年份，即與遺囑應記明年月日之法定方式不合，依據
    前揭最高法院判例意旨，此自書遺囑並不生效力。換言之，縱使系爭書面為訴外
    人周鑑坤於意識清楚下所親自書立，依法仍屬無效。
  (三)基上所述，系爭書面是否訴外人周鑑坤親自書立？如係其書立，其書立時精神狀
    態如何？顯已與本件無關，無再探究之必要；又系爭書面並非死因贈與契約，自
    不生原告是否承諾之問題，附此敘明。
五、綜上所述，原告基於死因贈與契約之法律關係，請求被告應協同原告將附表所示
    之不動產所有權移轉與原告己○○、戊○○、甲○○、丁○○各四分之一，其請
    求為無理由，自不應准許，而應予駁回。
六、兩造之其餘攻擊防禦方法，於本件判決結果無影響，爰不一一論列，附此說明。
七、據上論結，原告之訴為無理由，依民事訴訟法第七十八條、第八十五條第一項前
    段，判決如主文。
中　　　華　　　民　　　國　　九十一　　年　　 十二　　 月　　 十八　　 日
                                臺灣桃園地方法院民事第一庭
~B法　　　官　文衍正
右為正本係照原本作成
如對本判決上訴，須於判決送達後廿日內向本院提出上訴狀
中　　　華　　　民　　　國　　九十一　　年　　 十二　　 月　　 十八　　 日
~B法院書記官　李劍龍
